【裁判字號】    92,訴,304
【裁判日期】    921029
【裁判案由】    重傷害
【裁判全文】
臺灣桃園地方法院刑事判決                          九十二年度訴字第三０四號
    公  訴  人  臺灣桃園地方法院檢察署檢察官
    被      告  戊○○
    選任辯護人  袁健峰律師
                陽文瑜律師
    被      告  丙○○
                甲○○
    右二人共同
    選任辯護人  羅美鈴律師
右列被告等因重傷害等案件，經檢察官提起公訴（九十一年度偵字第一四二二九號）
，本院判決如左︰
    主  文
戊○○傷害人之身體致重傷，處有期徒刑壹年拾月，緩刑肆年。
丙○○傷害人之身體，處有期徒刑參月，如易科罰金，以參佰元折算壹日。其餘被訴
傷害部分公訴不受理。
甲○○被訴傷害部分公訴不受理。
    事  實
一、丙○○係設於桃園縣中壢市○○○路七號「勝順染整公司」副廠長丁○○之子，
    甲○○則為丁○○之女婿，二人於民國九十一年五月十七日晚間八時許，經丁○○告知其與公司內之員工戊○○，在上址「勝順染整公司」內，因故發生爭執後
    ，一時氣憤，竟基於傷害之犯意聯絡，分持鐵棍各一支（均未扣案），於當日晚
    間九時三十分許，至上址公司內，由丙○○持鐵棍壓住戊○○頸部，甲○○則持
    鐵棍或徒手毆打戊○○，致戊○○受有前臂挫傷、小腿挫傷、臉、頭皮及頸部多
    處部位壓砸傷等傷害（丙○○、甲○○所涉傷害戊○○部分業據戊○○撤回告訴
    ，詳如後述）。詎戊○○於遭丙○○、甲○○毆打之際，慌亂中未及細思，竟亦
    基於普通傷害犯意，隨手以水瓢自身邊盛裝不明強鹼液體之水桶中，舀起實際數
    量不詳之不明強鹼液體，朝丙○○、甲○○潑灑；致丙○○受有右腋下、背及雙
    手佔身體表面積百分之八之二至三度化學鹼性燒灼傷，甲○○亦受有雙眼化學性
    灼傷、右眼角膜表皮缺損併局部輪狀細胞受損，左眼角膜表皮缺損及嚴重混濁併
    三百六十度輪狀細胞受損併眼內炎，左眼確定失明之重傷害（戊○○所涉傷害丙○○部分業經丙○○撤回告訴）。旋丙○○於遭戊○○以強鹼潑灑受傷後，向外
    奔離現場之際，適發現公司內之員工己○○○在警衛室門前，以行動電話報警，
    因認己○○○有意阻攔，竟又另行基於傷害犯意，在上址公司之警衛室門前，以
    拳頭毆打己○○○之頭、臉部等處，致己○○○當場昏倒，並受有頭部外傷合併
    腦挫傷及左枕部血腫、胸部挫傷合併挫擦傷之傷害。
二、案經己○○○、戊○○、丙○○、甲○○分別訴由桃園縣警察局中壢分局報請臺
    灣桃園地方法院檢察署檢察官偵查起訴。
    理  由
壹、有罪部分：
一、訊據被告戊○○固坦認伊於上開時間、地點，因遭被告丙○○、甲○○以鐵棍強
    壓頸部並予毆打，慌亂間即隨手以水瓢自公司內盛有不明強鹼液體之水桶中，舀
    出不詳數量之強鹼液體，朝被告丙○○、甲○○潑灑，致被告丙○○、甲○○各
    受有如事實欄所示上開傷害之事實，惟矢口否認有何傷害被告甲○○致重傷之犯
    行，辯稱：當時係因被告丙○○用棍子把伊壓的喘不過氣，而被告甲○○又出手
    打伊，並要將伊押出去，伊很緊張致迷迷糊糊，所以隨手拿東西一舀，就朝他們
    潑過去，不知道是什麼東西，事後才知道是強鹼云云。至被告丙○○固坦認伊於
    上開時間，與被告甲○○因伊父親丁○○與被告戊○○發生爭吵一事，前往上處
    公司內質問被告戊○○之事實，惟矢口否認有傷害告訴人己○○○之犯行，辯稱
    ：伊係不小心才撞倒在門口的告訴人己○○○，伊非故意撞她，也沒有動手打她
    云云。經查：
（一）右揭被告丙○○、甲○○如何於上開時間、地點，分持鐵棍及徒手毆打被告戊○○，而遭被告戊○○持公司內之不詳強鹼液體潑灑反擊，以致被告戊○○、
      丙○○及甲○○三人均分別受有上開傷害之事實，業據告訴人即被告戊○○於
      偵查中自承：「我在工廠，有人拿鐵管由後壓住我脖子，要拉我出去，我當時
      沒力，連糞便都跑出來，我左手趕緊拉住布車，另一人拿鐵管打我手，接著又
      打我的頭和身體，我就說好，你放我出去，但他們一放手，我趕緊往機器那邊
      走，他們又要來抓我，我一緊張就不知道拿了什麼東西潑過去‧‧‧」等語，
      並於本院審理中為相同之指述（見偵查卷第二０四頁反面、本院九十二年三月
      二十七日訊問筆錄），經核被告戊○○上開所述，與目擊證人乙○○於偵查及
      本院審理中證稱：「我那時在上大夜班，丙○○與甲○○在九時二十五分左右
      ，由大門口衝進來，丙○○就拿鐵管從戊○○後面勒住他脖子，甲○○從後面
      抓住戊○○的手，叫戊○○去外面談，戊○○說我上班有話好好講，我那時站
      旁邊，丙○○叫我不要管，走開這是他們的事，因他們很兇，我就害怕走開，
      後來之事我就不知道了。（有無見到戊○○潑灑強鹼？）我走開後做我的事，
      沒有注意看，只偶而瞄到，後來他們鐵管及手都放開，各站一邊，我以為他們
      沒事了，後來又看到戊○○潑東西，因染整廠都是水，不知道他潑什麼，一潑
      完丙○○、甲○○就走了‧‧‧」；「我那時在場，我在被告戊○○隔壁操作
      機台，‧‧‧我有親眼看見經過，我沒有看到戊○○與丁○○爭執那一段，壓
      到戊○○脖子那一段我有看到，那時晚上九點半左右，他們兩人（丙○○、甲○○）用鐵管壓戊○○前面的脖子，他的臉都白了，一個抓手反扣，一個壓脖
      子，我請他們不要這樣打人，他們說沒有你的事滾開，戊○○被壓在機台前面
      ‧‧‧」等語（見偵查卷第三十三頁反面、本院九十二年三月二十七日訊問筆
      錄），及告訴人己○○○在偵查及本院審理中先後指稱：「九十一年五月十七
      日晚上約九時三十分，丙○○與副廠長的女婿在廠內打戊○○，我看到就跑到
      警衛室報警，走出警衛室站在門口，他們二人走出來，丙○○就用二隻拳頭打
      我身體，我就被打昏，到醫院才醒來」；「我走到警衛室出來，在鐵門旁邊就
      被丙○○打，甲○○沒有打我，我就昏倒，他是亂打，我就被打昏倒，我是到
      醫院才醒來，我有知覺時是他用拳頭打我」等語（見偵查卷第二二一頁反面、
      本院九十二年三月二十七日訊問筆錄），均屬相符。此外，復有被告三人之診
      斷證明書各一紙、被告戊○○、甲○○之病歷各一份附卷可資佐證（附於偵查
      卷第七頁、第十一頁、第十五頁、第三十八頁、第四十八頁）。又告訴人甲○○於九十一年五月十七日受傷送醫後，經診斷受有雙眼化學性灼傷、右眼角膜
      表皮缺損併局部輪狀細胞受損，左眼角膜表皮缺損及嚴重混濁併三百六十度輪
      狀細胞受損併眼內炎之傷害，並先後於九十一年五月二十八日及九十一年五月
      三十日二次接受手術，經評估目前右眼裸視視力零點二，左眼裸視視力無光覺
      ，無法矯正痊癒之事實，並有長庚紀念醫院九十一年五月三十一日診斷證明書
      及九十一年九月四日（九一）長庚院法字第０八四八號函送之病歷資料各一份
      附卷可按（附於偵查卷第十五頁、第四十八頁），而依刑法第十條第四項第一
      款規定，已達重傷害之程度，堪以認定。
（二）又被告丙○○於上開時間、地點，在遭被告戊○○以不詳強鹼液體潑灑，奪門
      而出之際，因不滿告訴人己○○○報警，遂徒手毆打告讓人己○○○，致告訴
      人己○○○當場昏倒，並受有頭部外傷合併腦挫傷及左枕部血腫、胸部挫傷合
      併挫擦傷等傷害之事實，除據告訴人己○○○於偵查及本院審理中指述甚詳如
      前外，並有告訴人己○○○之診斷證明書一紙在卷可考（附於偵查卷第十八頁
      ）。
（三）被告丙○○雖辯稱：伊當天沒有帶鐵棍，也沒有押著被告戊○○，被告甲○○
      當時係站在旁邊，並沒有插手，而伊被被告戊○○潑強鹼後，因為身上很痛，
      急著跑出去，所以不小心才撞倒在門口的告訴人己○○○，伊非故意撞她，也
      沒有動手打她云云。被告甲○○亦附和稱：（當時戊○○手抓住車子不肯出去
      ，）伊要拉開戊○○的手，叫他去外面講，伊根本沒有打他云云（以上均見本
      院九十二年三月二十七日訊問筆錄），並請求傳訊目擊證人吳政福為證。惟目
      擊證人乙○○、告訴人己○○○與雙方本均無怨隙，僅因工作在場，偶然目睹
      事件經過，渠等所述當較平允，故渠等指述被告丙○○、甲○○行兇等語，亦
      較可信。況倘非被告丙○○、甲○○確有毆打並壓制被告戊○○之暴行，告訴
      人己○○○亦無急於報警處理之理，且佐以強鹼液體對人體之殺傷力甚強，此
      為一般人所知，是則，被告戊○○倘非事發緊急，應無貿然以強鹼液體潑灑被
      告丙○○二人之必要。綜上，足認被告丙○○、甲○○所辯：甲○○並未毆打
      戊○○云云，應係卸責之詞，無從遽採。次查，被告丙○○雖辯稱：因被戊○○潑灑強鹼，慌亂中奪門而出，不慎撞倒己○○○，伊並未動手打人云云（同
      上筆錄），然與告訴人己○○○指述：伊係在報警打完電話後，遭被告丙○○
      以拳頭毆打等語不符。而斟酌告訴人己○○○係頭部、左枕部及胸部受傷，有
      其診斷證明書可考，就傷處而言，亦與被告所辯：單純撞到己○○○云云，有
      所出入。更佐以前述證人乙○○當時在旁目擊被告丙○○、甲○○聯手毆打被
      告戊○○時，亦遭被告丙○○喝叱離開，使證人乙○○果然不敢干涉而離開，
      以致被告戊○○為反抗起見，以強鹼液體潑灑被告丙○○二人等節，則被告丙○○因發覺告訴人己○○○報警干涉，憤而出手毆打告訴人己○○○，亦與證
      人乙○○所述情節，前後一致。據上，足徵被告丙○○所辯：未毆打己○○○
      云云，亦屬事後避重就輕之詞，委無足取。
（四）至證人吳政福固於本院審理中證稱：晚上八、九點我去應徵，我站在對面馬路
      ，看到丙○○從工廠衝出來，撞倒一名婦人，戊○○拿水在後面追，我聽到丙○○喊救命，我看到己○○○自己上救護車云云（見本院九十二年六月九日訊
      問筆錄），然與證人即上開公司之警衛黃春林到庭所證稱：當天晚上八、九點
      沒有人來應徵，不可能那時有人來應徵，己○○○是被醫護人員抬上救護車等
      語（見本院九十二年七月七日訊問筆錄），顯有所出入，是證人吳政福所為之
      上開證詞尚難認與事實相符，無法據之即為被告丙○○有利之認定甚明。
（五）被告戊○○雖辯稱：伊不知道拿的是強鹼，而且當時情況很緊急，伊應該是正
      當防衛云云。惟查，被告戊○○為勝順染整公司之員工，平時即運用強酸、強
      鹼、雙氧水等液體從事染布工作，且事發地點係被告戊○○平日之工作場所，
      衡情被告戊○○對該處周遭存放之液體成分、危險性，及容器放置之相關位置
      等等，當知之甚詳，其所辯：不知道拿的是強鹼云云，顯不足採。再者，對於
      現在不法之侵害，而出於防衛自己權利之行為，固得主張正當防衛，惟仍須注
      意其防衛手段之合理性，故防衛行為過當者，其防衛行為並非不罰，僅係得減
      輕或免除其刑而已，此觀刑法第二十三條規定自明。經查，被告戊○○雖遭被
      告丙○○、甲○○二人分持鐵棍壓制、毆打於前，惟其隨後假稱願意與被告丙○○、甲○○出外談和，誘使被告丙○○、甲○○放手後，即往反方向逃跑，
      而在被告丙○○、甲○○回頭欲將其抓住之時，始持不明強鹼液體潑灑被告丙○○、甲○○等情，已如前述，綜合相關情狀，固可認被告戊○○當時係因遭
      受被告丙○○、甲○○二人所為現時不法之侵害，為防衛其一己之身體、生命
      法益，而對被告丙○○、甲○○施予反擊；然衡量被告丙○○、甲○○當時因
      被告戊○○佯允與渠等外出和解，故未再以鐵棍毆擊被告戊○○，侵害雖仍繼
      續，但非如先前之急迫，且被告等人所處者為開放之公司，旁邊並非無其他員
      工，被告戊○○或可高聲呼救，或可奪門而出，換言之，其並非逃脫無路，或
      求救無門。基此，斟酌被告丙○○、甲○○對被告戊○○之攻擊方法與緩急情
      勢，並審度被告戊○○以潑灑強鹼液體反擊之必要性，應認被告戊○○之防衛
      行為已超越必要之程度，為防衛過當。是故，被告戊○○所辯，亦無可採。
（六）綜上所述，本件事證明確，被告戊○○右揭傷害人之身體因而致人於重傷之犯
      行，及被告丙○○右揭傷害人身體之犯行，足可認定，均應依法論科。
二、核被告戊○○以不明強鹼液體潑灑被告甲○○，致被告甲○○受有左眼確定失明
    重傷害之所為，係犯刑法第二百七十七條第二項後段之傷害使人受重傷罪；被告
    丙○○出手毆打告訴人己○○○之所為，則係犯同法第二百七十七條第一項之普
    通傷害罪。被告戊○○係在遭被告丙○○、甲○○二人不法侵害其身體、生命時
    ，持強鹼液體潑灑被告甲○○成傷，應係防衛過當，此如前述，依刑法第二十三
    條但書之規定減輕其刑。爰審酌被告戊○○、丙○○二人此前均未曾受有期徒刑
    以上刑之宣告，各有臺灣高等法院被告全國前案紀錄表一份附卷可稽，其等素行
    皆尚稱良好，被告丙○○僅因細故，即與被告甲○○聯手毆傷被告戊○○，以致
    被告戊○○持強鹼液體反擊，致被告甲○○受重傷，且被告丙○○係因見告訴人
    己○○○報警，竟又出手毆打原與糾紛無關之告訴人己○○○，所為非是，而被
    告戊○○犯罪，雖係不得已所為，然防衛手段過當，對被告甲○○所造成之傷害
    甚為嚴重，惟被告戊○○事後已與被告甲○○和解，並依約賠償被告甲○○新臺
    幣三十萬元，有和解書及撤回告訴狀一份附卷可稽，被告丙○○則並未與告訴人
    己○○○和解，及告訴人己○○○所受傷勢等一切情狀，分別量處如主文所示之
    刑，並就被告丙○○部分，諭知易科罰金之折算標準，以示懲儆。末查，被告戊○○前並未曾受有期徒刑以上刑之宣告，有前開全國前案記錄表在卷可按，其一
    時失慮，致罹刑典，經此偵審教訓，應知所警惕，信無再犯之虞，本院因認其所
    宣告之刑以暫不執行為當，爰併宣告緩刑四年，以勵自新。至本件被告戊○○持
    以潑灑被告甲○○之不明強鹼液體並非其所有，爰不予沒收，併此敘明。
三、公訴意旨另略以：被告戊○○於前揭時間、地點，持不詳強鹼液體潑灑被告丙○○、甲○○，除被告甲○○因此受有一目視能毀敗之重傷外，並致被告丙○○受
    有右腋下、背及雙手佔身體表面積百分之八之二至三度化學鹼性燒灼傷等傷害，
    此部分另涉有刑法第二百七十七條第一項之普通傷害罪嫌。經查，告訴人即被告
    丙○○業於本院審理中，具狀撤回其告訴，有其九十二年十月八日撤回告訴狀一
    紙附卷可稽。惟公訴人認被告戊○○此部分所為普通傷害犯行，與其前揭傷害被
    告甲○○致重傷之犯行間，有想像競合犯裁判上一罪之關係，爰不另為無罪之諭
    知。
貳、不受理部分：
一、公訴意旨另以：被告丙○○、甲○○共同基於傷害犯意之聯絡，於上開時間、地
    點，由被告丙○○以鐵棍壓住被告戊○○頸部，被告甲○○則持鐵棍及徒手毆打
    被告戊○○，致被告戊○○受有前臂挫傷、小腿挫傷、臉、頭皮及頸部多處部位
    壓砸傷之傷害。因認被告丙○○、甲○○所為，均涉有刑法第二百七十七條第一
    項之普通傷害罪嫌。
二、按告訴乃論之罪，告訴人於第一審辯論終結前得撤回其告訴；又告訴經撤回者，
    法院應諭知不受理之判決，刑事訴訟法第二百三十八條第一項、第三百零三條第
    三款定有明文。經查，本件被告丙○○、甲○○共同於上開時間、地點傷害戊○○，經公訴人提起公訴，認被告二人均涉犯刑法第二百七十七條第一項之普通傷
    害罪；依刑法第二百八十七條前段之規定，須告訴乃論。茲前述被告丙○○、甲○○所涉傷害被告戊○○部分，業經告訴人即被告戊○○於本院審理中，具狀撤
    回其告訴，有其九十二年十月八日撤回告訴狀一紙附卷可稽，依照前開法條之規
    定，本件就被告丙○○被訴傷害被告戊○○部分，應為不受理之諭知；被告甲○○被訴傷害部分，爰不經言詞辯論，逕行諭知不受理之判決。
據上論斷，應依刑事訴訟法第二百九十九條第一項前段、第三百零三條第三款、第三
百零七條，刑法第二百七十七條第一項、第二項後段、第二十三條但書、第四十一條
第一項前段、第七十四條第一款，罰金罰鍰提高標準條例第一條前段、第二條，判決
如主文。
本案經檢察官廖先志到庭執行職務。
中      華      民      國    九十二    年      十    月      二十九    日
                         臺灣桃園地方法院刑事第十二庭
                                     審判長法  官  游  紅  桃
                                           法  官  曾  雨  明
                                           法  官  王  美  玲
右正本證明與原本無異。
如不服本判決，應於判決送達後十日內向本院提出上訴狀( 應附繕本 )，上訴於
臺灣高等法院。
                                           書記官  張  嘉  雯
中      華      民      國    九十二    年   十一    月       三      日
附錄本案論罪科刑依據之法條：
刑法第二百七十七條
傷害人之身體或健康者，處三年以下有期徒刑、拘役或一千元以下罰金。
犯前項之罪因而致人於死者，處無期徒刑或七年以上有期徒刑；致重傷者，處三年以
上十年以下有期徒刑。


司法院資訊處製作；財團法人民間司法改革基金會備份。
